臺灣高雄地方法院民事判決　九十年度保險字第七六號
　　原　　　告　甲○○
　　原　　　告　乙○○○
　　法定代理人　丙○○
　　訴訟代理人　丁○○
　　　　　　　　戊○○
右當事人間給付保險金事件，本院判決如左：
    主 　   文
被告應給付原告新臺幣肆佰參拾萬元及自民國九十年五月九日起至清償日止，按年息
百分之十計算之利息。
訴訟費用由被告負擔。
本判決於原告以新台幣壹佰肆拾肆萬元供擔保後得假執行。但被告如於假執行程序實
施前，以新臺幣肆佰參拾萬元為原告預供擔保，得免為假執行。
    事實及理由
一、原告起訴主張：原告之子即要保人吳建昇為以其為被保險人，於民國八十八年十
    月二日向被告公司投保『南山康福二十年期繳費終身壽險』、『南山新人身意外
    傷害保險』等保險契約，約定原告為受益人。嗣吳建昇於八十九年七月十二日因
    窒息意外身故，原告乃以受益人之身分，向被告公司請求給付意外身故保險金新
    臺幣（下同）四百三十萬元，惟被告公司拒不理賠，經協調後亦同，為此爰依保
    險契約之法律關係及保險法第三十四條之規定，請求被告如數給付。並聲明：
    (一)被告應給付原告四百三十萬元及自九十年五月九日起至清償日止，按年息百分
    之十計算之利息；(二)願供擔保請准宣告假執行等語。
二、被告公司則以：依兩造南山新人身意外傷害保險條款第三條第二項之規定，所謂
    意外傷害事故係指『非由疾病引起之外來突發事故』，而『外來突發事故』則限
    定引起事故之原因係出於自身以外之外在環境變化，且該外在環境之變化係急速
    的，以致不可預期或出於預料之外，故內發疾病所導致之結果應排除在外，若僅
    結果出於意外，而原因非出於意外者，乃非意外傷害，非屬系爭保險契約之保險
    範圍。由於本件吳建昇係因癲癇發作而窒息身故，與前開意外傷害之定義不符，
    原告請求應無理由。又相驗證明書固為『吳建昇意外死』之記載，惟因保險契約
    已限定意外傷害之意義，兩者對意外之定義不同，自不能因此即認定吳建昇係意
    外身故，而原告復不能就吳建昇意外身故之事實，舉證以實其說，應認被告公司
    無給付保險金之義務。並聲明：(一)原告之訴駁回；(二)如受不利益之判決，願供擔
    保請准宣告免為假執行等語。
三、查要保人吳建昇以其為被保險人，於八十八年十月二日向被告公司投保『南山康
    福二十年期繳費終身壽險』主契約，並附加『南山新人身意外傷害保險』，約定
    意外身故之保險金為四百三十萬元，並指定原告為受益人，嗣吳建昇於八十九年
    七月十二日於臺南市東區○○○○街二八號二樓租屋處被發現已死亡多日等情，
    業據兩造各自提出要保書、保險契約書及相驗屍體證明書為證，並經本院依職權
    調取臺灣臺南地方法院檢察署八十九年度相字第一○○九號相驗案卷核閱屬實，
    復為兩造所不爭執，堪信為真實。
四、吳建昇之死因為何？
  (一)查吳建昇於八十九年七月十二日被發現死亡後，臺灣臺南地方法院檢察署檢察官
    乃於同年七月十四日，督同法務部法醫研究所法醫師解剖遺體，並實施鑑定，經
    巨觀、顯微鏡及毒物學檢查結果，發現並無致死外傷或致命病變，除有少量酒精
    成分外，無安非它命、甲基安非他命或其他鴉片類、鎮靜劑、安眠藥、農藥、毒
    藥成分。因吳建昇於八十九年六月底曾於打羽毛球時癲癇發作，而窒息為癲癇發
    作併發死亡常見原因，是吳建昇癲癇發作時，可能因以俯臥姿勢仆倒於棉被上，
    在獨居無人救援協助下而致姿勢性窒息死亡，故其死亡原因係癲癇發作造成窒息
    ，死亡方式為意外等事實，有法務部法醫研究所法醫所醫鑑字第○八五一號鑑
    定書附臺灣臺南地方法院檢察署八十九年度相字第一○○九號相驗案卷可參。
  (二)就上開報告觀之，法醫研究所係以吳建昇於八十九年間曾於打羽毛球時癲癇發作
    ，因而認定吳建昇死因係癲癇發作而致窒息。然原告主張：吳建昇並無癲癇病史
    ，而癲癇之主要病症為『全身痙攣』、『臉部不自主抽搐至全身抽搐、口吐白沫
    』，惟證人即吳建昇友人胡素琴表示『吳建昇打羽毛球時雖曾昏倒，但吳建昇事
    後表示可能係因熬夜、未進食早餐所致，且吳建昇昏倒時並未抽搐、牙齒亦沒有
    咬得很緊』，故否認吳建昇係因癲癇發作致死等語。經查：證人胡素琴於八十
    九年六月二十四日十五時至十七時許，曾邀同吳建昇至臺南市○區○○路一○○
    號『博鴻游泳池』附設羽毛球館打羽毛球，當時前奇美醫院蘇俊仁醫師（現為臺
    南市衛生局長）亦在現場打球，因為蘇局長人手不夠，就約吳建昇過去打球，約
    過十分鐘，吳建昇突然仰躺地上，當時吳建昇並未抽搐、牙齒亦沒有咬得很緊，
    蘇局長表示讓其躺二十分鐘即可，並告知該情況係癲癇發作；隔二日，證人胡素
    琴曾詢問吳建昇有無癲癇病史，吳建昇表示其及家人均沒有，此外並告知當天未
    進食早餐、且前一日熬夜，故才眼前一片昏暗突然昏倒等情，固據證人胡素琴於
    本院及警訊中證述綦詳（詳本院九十一年一月二十一日言詞辯論筆錄、臺灣臺南
    地方法院檢察署八十九年度相字第一○○九號相驗案卷第五頁）。惟經本院依
    職權向臺南市衛生局長蘇俊仁函詢，蘇局長表示：『當時在博鴻羽毛球館，我所
    看到的確實是一次癲癇發作，那位先生（指吳建昇），先是一陣抽續（搐），然
    後失去知覺，大約五分鐘後醒來，全身出汗，這是非常典型之癲癇發作』，有蘇
    俊仁局長九十一年二月十八日書函在卷可稽。爰審酌吳建昇係與蘇俊仁打羽毛球
    時，當時蘇俊仁局長正值在旁，而證人胡素琴係在同地之另一球場打球，離吳建
    昇較遠，當吳建昇昏倒始趕至現場，故就現場之知悉度及疾症之專業性而言，應
    以蘇俊仁局長之陳述較為可採，即吳建昇於八十九年六月二十四日曾因癲癇發作
    而昏倒。從而，原告主張：吳建昇於死亡前並無癲癇病史，打羽毛球昏倒時，並
    無抽搐之現象等語，即與事實不符。
  (三)又本院就前開鑑定報告為何認定『吳建昇係癲癇發作而致窒息死亡』一事，再次
    詢問法務部法醫研究所、臺灣大學醫學院，綜合該機關回函內容，得知『癲癇為
    一大腦不正常放出生理電刺激引起全身痙攣之疾病，其臨床表現可由局部症狀（
    如臉部不自主抽搐等）的小動作，到全身抽搐，口吐白沫，甚至失去知覺之大動
    作，經過一段時間腦部放電現象減緩達平衡後，病人就會復原。另無癲癇病歷病
    史之人，有可能突然發生大發作之癲癇病症，因癲癇病因仍未明，初次發作可發
    生於任何年齡。況該疾病本身很少致死，文獻上最常見之致死原因為意外，譬如
    症狀發作時患者恰好單獨在水邊，因落水無人救助而致死亡。由於本案吳建昇經
    過完整檢查後已排除毒藥物致死、暴力傷害及身體器官之固有器質性病變，僅發
    現有窒息之現象，而死者為三十歲之壯年男性，突發窒息猝死之可能性甚低；復
    因八十九年六月二十四日，吳建昇曾於打羽毛球時，癲癇發作昏倒。準此，認定
    吳建昇於癲癇發作時，臥倒於被褥枕頭上造成口鼻阻塞，因無人救助造成窒息死
    亡，實有憑據，並非違常之判斷』，有法務部法醫研究所九十年十一月二十六日
    法醫所九○理字第二二三二號函、臺灣大學醫學院九十一年一月十八日（九一）
    醫祕字第○一六○號函在卷足憑。爰審酌吳建昇於死亡前曾因癲癇發作而昏倒，
    死亡時身體並無任何外傷及毒物反應，僅有窒息現象，而吳建昇正值壯年，故排
    除窒息猝死之可能性，是吳建昇係癲癇發作時，臥倒於被褥枕頭上造成口鼻阻塞
    ，因無人救助造成窒息死亡，堪以認定。
五、原告請求給付意外傷害之保險金有無理由？
  (一)依兩造南山新人身意外傷害保險條款第三條第二項之規定，所謂意外傷害事故係
    指『非由疾病引起之外來突發事故』，是依上開條文觀之，意外事故致死或殘廢
    ，須符合在契約有效期間內發生；須為外來之事故，須因自身以外，排除因
    疾病或故意等內發之原因所致之保險事故；須為突發事故，即該事故係不可預
    測，出於預料之外；須為意外的事故。上開標準在單一原因、單一事故導至單
    一結果之場合，其判斷應屬不難，即被保險人單純因疾病死亡，被告公司當然即
    無給付保險金之義務，惟在疾病與意外事故共同造成傷害之場合，而其中一為承
    保之損害、一為不承保之災害時，如何判斷被告公司應否負給付保險金之義務，
    即有審究之必要。
  (二)在損害發生原因競合下，若損害之原因皆在保險契約所承保之範圍內，因保險契
    約之目的在於補償被保險人因不可預料、不可抗力之事故所致之損害，故被保險
    人之損害若由不可預料、不可抗力之事故所致，而該事故為保險契約所包括，則
    因不可預料、不可抗力之事故與損害間具有相當之因果關係，保險人即因負給付
    保險金之責任，當不致產生任何問題。惟在承保之損害和未承保之損害共同造成
    損害結果之情形，則須視未承保之損害是否屬於『單純未承保之損害』、『不包
    括之損害』而有不同，若該未承保之損害為保險契約或法律明文規定將之列為不
    保者，則為『不包括之損害』（如現行傷害保險單示範條款第七條、第八條），
    此時應認保險雙方有意以『不包括之損害』排除保險人給付保險金之義務，即損
    害發生原因雖有多數，但其中一原因經明文約定不包括者，則保險人不須負保險
    給付之責；除此之外不為保險契約所承保者，則為『單純未承保之損害』，此時
    若其共同造成損害之原因中有一為承保之損害，且與損害之結果有相當之因果關
    係，則保險人仍應負給付保險金之責。（以上詳江朝國著保險法論文集(一)，第二
    七一頁以下，八十六年三月版；施文森著個人傷害保險：保單條款之評釋及修正
    建議，第三十頁以下，八十年一月版。）
  (三)查本件被保險人吳建昇係癲癇發作時，臥倒於被褥枕頭上造成口鼻阻塞，因無人
    救助而致窒息死亡等情，業如前述。準此而論，造成吳建昇死亡之原因一為癲癇
    疾症、一為臥倒於被褥枕頭之外在客觀環境，其中癲癇病症之原因固與意外傷害
    保險條款第三條第二項『非由疾病引起之外來突發事故』之要件不符，惟就『臥
    倒於被褥枕頭之外在客觀環境』而言，單純臥倒睡覺並不會發生死亡之結果，是
    吳建昇因臥倒睡覺而死，應屬不可預料、不可抗力之事故，且屬外在客觀環境因
    素而非內在因素，應為南山新人身意外傷害保險條款第三條第二項所稱之意外傷
    害事故。從而，本件係『承保之損害』和『未承保之損害』共同造成吳建昇死亡
    之結果，應可確認，此時應視癲癇病症是否為法律、保險契約所明定之不包括損
    害，而認定被告公司有無給付保險金之義務。
　(四)按被保險人直接因下列事由『受益人的故意行為，但其他受益人仍得申領全部
    保險金。要保人、被保家庭成員人的故意行為。被保家庭成員之犯罪行為。
    被保家庭成員飲酒後駕（騎）車，其吐氣或血液所含酒精成份超過道路交通法
    令規定標準者。戰爭（不論宣戰與否）、內亂及其他類似的武裝變亂。但契約
    另有約定者不在此限。因原子或核子能裝置所引起的爆炸、灼熱、輻射或污染
    。但契約另有約定者不在此限』致成死亡、殘廢或傷害時，本公司不負給付保險
    金的責任。又被保險人從事下列活動期間『被保家庭成員從事角力、摔跤、柔
    道、空手道、跆拳道、馬術、拳擊、特技表演等的競賽或表演期間。被保家庭
    成員從事汽車、機車及自由車等的競賽或表演期間』致成死亡、殘廢或傷害時，
    除契約另有約定外，本公司不負給付保險金的責任。南山新人身意外傷害保險條
    款第十二條、第十三條分別定有明文。準此，系爭意外傷害保險契約之『不包括
    損害』除上開事由外，並未將癲癇病症列入，故癲癇病症雖屬『未承保之損害』
    ，但屬『單純未承保之損害』而非『不包括損害』。從而，本件須視『臥倒於被
    褥枕頭之外在客觀環境』與吳建昇死亡間有無相當因果關係，而認定被告公司有
    無給付保險金之義務。
  (五)爰審酌吳建昇之死因與癲癇症之病理學原理並無直接之相關，不是所有癲癇患者
    發作時，都會發生窒息結果，大多數病人並沒有造成死亡，只是意外倒在被褥枕
    頭上又沒有旁人在場時，才會發生此不幸後果等情，業經法務部法醫研究所、臺
    灣大學醫學院函述綦詳，有該函文在卷可參。職此，癲癇患者發作並非一定造成
    死亡，惟因『臥倒於被褥枕頭之外在客觀環境』造成吳建昇死亡之結果，顯見依
    一般之客觀觀點而言，該存在之外在客觀環境就死亡結果可能性之提昇，具有相
    當之重要性，即『臥倒於被褥枕頭之外在客觀環境』與吳建昇死亡之結果，具有
    相當之因果關係，依前開說明，被告公司應負給付意外傷害保險金之義務。
六、按『被保家庭成員於意外傷害保險附約有效期間內，因遭受意外傷害事故，致其
    身體蒙受傷害而致殘廢或死亡時，依照意外傷害保險附約的約定，給付保險金』
    ；又『保險人應於要保人或被保險人交齊證明文件後，於約定期限內給付賠償金
    額。無約定期限者，應於接到通知後十五日內給付之。保險人因可歸責於自己之
    事由致未在前項規定期限內為給付者，應給付遲延利息年利一分』，南山新人身
    意外傷害保險條款第三條第一項、保險法第三十四條分別定有明文。查被告公司
    就吳建昇意外死亡之結果，應負給付保險金之義務，業如前述，而原告為受益人
    ，自可向被告公司請求意外身故之保險金四百三十萬元；此外，被告公司於八十
    九年十一月六日曾給付壽險保險金二十萬二千七百八十二元，有被告公司九十年
    五月八日（９０）南壽申字第○五七號函可稽，由此可知，原告在此八十九年十
    一月六日前應已連同壽險、意外險一併請求被告公司給付，惟因被告拒絕給付，
    是原告至遲於八十九年底即可請求按年息百分之十計算之遲延利息。從而，原告
    依前開規定請求被告給付四百三十萬元及自九十年五月九日起至清償日止，按年
    息百分之十計算之利息，為有理由，應予准許。
七、兩造陳明願供擔保，聲請宣告假執行及免為假執行之宣告，核無不合，爰分別酌
    定相當擔保金額准許之。
八、結論：原告之訴為有理由，依民事訴訟法第七十八條、第三百九十條第二項、第
    三百九十二條，判決如主文。
中　　　華　　　民　　　國　　九十一　　年　　　三　　　月　　二十　　　日
                              臺灣高雄地方法院民事第一庭
~B法　　　官　方百正
右為正本係照原本作成。
如不服本判決，應於送達後廿日內，向本院提出上訴狀並表明上訴理由，如於本
判決宣示後送達前提起上訴者，應於判決送達後十日內補提上訴理由書（須附繕本）。
中　　　華　　　民　　　國　　九十一　　年　　　三　　　月　　 二十　　 日
~B法院書記官　蔡雅萍
